【裁判字號】    99,消債抗,198
【裁判日期】    991216
【裁判案由】    聲請更生程序
【裁判全文】
臺灣高雄地方法院民事裁定           99年度消債抗字第198號
抗  告  人  劉騏誠
上列當事人因消費者債務清理事件，不服本院於民國99年7 月21
日所為99年度消債更字第266 號民事裁定，提起抗告，本院裁定
如下：
    主  文
原裁定廢棄。
抗告人劉騏誠自民國九十九年十二月七日下午四時起開始更生程
序。
命司法事務官進行本件更生程序。
    理  由
一、抗告意旨略以：抗告人即債務人劉騏誠至民國99年3 月22日
    止尚積欠附表所示無擔保債務合計新台幣（下同）631 萬5,
    416 元。其雖曾於95年與最大債權人台新銀行（不包括附表
    編號一、五、六），依「金融主管機關協調成立之中華民國
    銀行公會會員辦理消費金融案件無擔保債務協商機制」達成
    分期還款協議，同意自95年8 月份起，以120 期之方式，按
    月償還4,484 元。惟抗告人任職元大證券股份有限公司（下
    稱元大證券公司），工作性質以業務績效為導向，依業績多
    寡決定獎金之高低，近2 年來因金融危機，整體經濟面不佳
    ，下單量遽減，抗告人於99年即開刀請長假等因素，獎金部
    分微乎其微，另以債權人劉俊明持本票債權執行薪資扣款後
    所剩1 萬3,115 元，尚須償還現存協商款2,737 元及第一商
    業銀行之擔保債務3,000 元，且抗告人於99年9 月2 日已遭
    元大證券公司以不能勝任為由解僱，是抗告人確已不能清償
    債務無疑。爰聲明廢棄原裁定，並准予更生等語。
二、按「債務人不能清償債務或有不能清償之虞者，得依本條例
    所定更生或清算程序，清理其債務」、「債務人與金融機構
    協商成立者，不得聲請更生或清算，但因不可歸責於己之事
    由，致履行顯有重大困難者，不在此限」、「本條例施行前
    ，債務人依金融主管機關協調成立之中華民國銀行公會會員
    辦理消費金融案件無擔保債務協商機制與金融機構成立之協
    商，準用前項之規定」，消費者債務清理條例第3條、第151
    條第5項、第6項分別定有明文。所謂「不可歸責於己之事由
    」，原則上係指客觀上聲請人有收支狀況之變動，諸如物價
    上漲、家屬患病等導致支出增加，或因意外、病痛無法工作
    、僱用之公司倒閉或裁員、減薪等以致收入減少等情；又縱
    使財產及收支狀況無甚變動，但因協商時居於劣勢，未能實
    質協議，僅為爭取利息減少及分期清償之些許優惠，勉予允
    諾，惟其財產及收入客觀上難以如期履行之情形，亦應認該
    當。債務人雖因不可歸責之原因致不能履行協商條件，仍應
    符合「不能清償或有不能清償之虞」法定要件，亦即應綜合
    債務人之財產、信用、收支與其所負全部債務等狀況，評估
    其是否仍有償債能力，或即使仍得勉力清償，但是否因而難
    以維持基本生活，而有不能清償之虞等情，為其判斷之準據
    。
三、經查：
（一）抗告人至99年3 月22日止尚積欠附表所示無擔保債務合計
      631 萬5,416 元。其曾於95年間與最大債權人台新銀行（
      附表編號一、六、七除外）依「金融主管機關協調成立之
      中華民國銀行公會會員辦理消費金融案件無擔保債務協商
      機制」，達成分期還款協議，同意以140 期之方式，按月
      償還4,484 元至全部清償為止。並於98年5 月18日另簽訂
      95年銀行公會債務協商機制變更還款條件增補約據，約定
      自98年6 月起分140 期、零利率，每月清償2,737 元至全
      部債務清償為止。嗣於本件聲請更生前向最大債權銀行第
      一銀行（附表編號七除外）申請前置協商，惟因不符合此
      機制申請資格而遭退件，此有99年3 月22日財團法人金融
      聯合徵信中心當事人綜合信用報告--債務清理條例前置協
      商專用債權人清冊、95年銀行公會債務協商機制變更還款
      條件增補約據及協議書、財團法人金融聯合徵信中心當事
      人查詢個人資料回覆書、98年12月15日第一商業銀行前置
      協商退件通知函等附卷可憑（見原審卷第27-34 、50-52
      、59、89-90 、126-128 頁），堪認屬實。
（二）依上開協議書及聯徵中心當事人個人資料查詢回覆書所示
      ，抗告人至99年3 月22日就95年協商方案雖尚在履約中而
      未毀諾，惟其聲請更生時所負債務尚包括95年未參與協商
      即附表編號一所示之第一銀行債權234 萬5,000 元，此為
      抗告人原參與協商銀行（即附表編號二至五所示各銀行）
      當時協商還款總額38萬3,152 元之6 倍有餘，故其雖能按
      期履行上開95年協商之協議金額2,737 元，但當時既非與
      全體金融機構協商，且該未參與協商之第一銀行又為抗告
      人負債之最主要債權人，則抗告人於聲請更生前，經納入
      全體債權銀行向最大債權銀行即第一銀行申請前置協商時
      ，依消費者債務清理條例協助債務人藉由更生程序或清算
      程序重建經濟生活之立法意旨而論，在全體債權人已有變
      動、主要債權人亦未能參與協商之情形下，該最大債權銀
      行自仍應與抗告人為實質協商，詎抗告人仍遭前已協商成
      立為由而退件，準此以言，自應認抗告人因最大債權銀行
      拒絕致未能實質進行前置協商，則本院即應進一步審酌抗
      告人資產及所得情形，判斷是否有不能清償債務或有不能
      清償債務之虞。
（三）抗告人自95年協商時迄99年9 月2 日止係任職於元大證券
      公司，名下有1 輛機車，95年所得58萬4,922 元，平均每
      月所得4 萬8,744 元，96年63萬6,231 元，平均每月所得
      5 萬3,019 元，97年40萬5,604 元，平均每月所得3 萬
      3,800 元，98年所得45萬2,163 元，平均每月所得3 萬
      7,680 元，其99年薪資99年1 月至5 月本薪均為2 萬
      6,500 元，獎金部分：1 月1 萬7,54 9元，2 月3,997 元
      ，3 月1 萬5,155 元，4 月無獎金等情，有抗告人財政部
      台灣省南區國稅局財產歸屬資料清單、財政部台灣省南區
      國稅局所得資料清單、各類所得扣繳暨免扣繳憑單、元大
      證券公司員工薪資單證明單、勞工保險被保險人投保資料
      表、健保局保險對象加退保歷史附卷可稽（見原審卷第10
      -1 4、20-26 、35-46 、47-49 、129 、131-139 頁）。
      足見抗告人並無具相當價值之資產，且所得情形自95年至
      99年間大致係呈逐年下滑減少之勢。嗣於99年9 月2 日抗
      告人遭元大證券公司以不能勝任為由解僱，於同年10月4
      日至宏遠證券股份有限公司（下稱宏遠公司）任職，其任
      職後第1 個月即99年10月之薪資為1 萬6,667 元，此有抗
      告人所提出元大證券出具之員工離職證明書、健保資料、
      宏遠公司高雄分公司薪資發放明細表附於本院卷可參，抗
      告人既已有固定收入，自應以目前薪資所得數額為其償債
      能力之核算基礎。
（四）支出方面，抗告人個人日常必要生活費用部分，本院參酌
      內政部社會司依社會救助法第4 條規定所制訂，權衡一般
      人最近一年每月平均消費，再以該數額之百分之60計算每
      人每月最低生活費標準，乃維持一般個人基本生活之最低
      要求，自得採為審核聲請人日常生活必要支出之準據。依
      該公告99年度高雄縣每人每月最低生活費用標準（業已包
      含食、衣、住、行、育、樂等各項基本需求）為9,829 元
      ，則抗告人每月日常生活費部分，自應以此為度，認列其
      必要支出。另抗告人業於99年8 月23日與配偶莊馥羽離婚
      ，有本院卷內抗告人提出之戶籍謄本記事欄可證，則原聲
      請更生時所主張每月支出配偶之扶養費用4,500 元部分，
      即不得採計；另抗告人育有2 名未成年子女，各為83年及
      84年出生，且名下並無資產，有其等財產歸屬資料在卷可
      按（見原審卷第147-148 頁），均有受扶養必要。該扶養
      費用抗告人僅陳報每月支出為6,500 元，顯已為相當之節
      制，自應採認。
（五）綜上所述，依抗告人目前每月收入1 萬6,667 元為核算基
      礎，扣除個人日常生活必要費用9,829 元，及扶養2 名未
      成年子女6,500 元，僅有餘額338 元（計算式：
      00000-0000-0000 ＝338 ）可資運用，生活已甚為拮据。
      而觀之附表所示抗告人負債總額卻高達631 萬5,416 元，
      則雖抗告人係54年生，屬中壯之年，有相當謀生能力，但
      此項高額負債，對照甫覓得之新職所獲得之薪資報酬尚屬
      甚低等情，實難以期待抗告人得於適當時期內將全部負債
      清償完畢，是抗告人所負債務係有不能清償或不能清償之
      虞之情，洵堪認定。
四、綜上所述，依抗告人財產及所得狀況，所負債務係有不能清
    償或不能清償之虞，原審未及審酌抗告人遭元大證券公司解
    僱之事實，及覓得新職後固定收入尚屬有限等情而否准抗告
    人更生之聲請，尚有未合。此外，本件復查無抗告人有消費
    者債務清理條例第6 條第3 項、第8 條或第46條各款所定駁
    回更生聲請之事由存在，則抗告人聲請更生，為有理由，應
    予准許。爰廢棄原裁定，並命司法事務官進行本件更生程序
    。
五、據上論結，本件抗告為有理由，依清費者債務清理條例第15
    條、民事訴訟法第495 條之1 第1 項、第450 條、第95條，
    裁定如主文。
中    華    民    國    99    年    12    月    16    日
                  民事第三庭  審判長法  官  朱玲瑤
                                    法  官  陳宛榆
                                    法  官  李嘉益
以上正本證明與原本無異。
本裁定已於99年12月16日下午4時公告。
本件不得抗告。
中    華    民    國    99    年    12    月    16    日
                                    書記官  陳瓊芳
附表：
┌──┬────────┬────────┬───────┐
│編號│債權人          │金額（新台幣）  │  種     類   │
├──┼────────┼────────┼───────┤
│ 一 │第一銀行        │234萬5,000元    │信用貸款      │
├──┼────────┼────────┼───────┤
│ 二 │花旗(台 灣) 銀行│1萬5,449元      │信用卡        │
├──┼────────┼────────┼───────┤
│ 三 │萬泰銀行        │4萬3,758元      │信用卡        │
├──┼────────┼────────┼───────┤
│ 四 │台新銀行        │21萬6,199元     │信用卡        │
├──┼────────┼────────┼───────┤
│ 五 │中國信託銀行    │1萬7,715元      │信用卡        │
├──┼────────┼────────┼───────┤
│ 六 │勞工紓困貸款    │7萬7,295元      │消費借貸      │
├──┼────────┼────────┼───────┤
│ 七 │劉俊明          │360萬元         │本票債權      │
├──┴────────┼────────┼───────┤
│ 合       計          │631萬5,416元    │              │
└───────────┴────────┴───────┘

司法院資訊處製作；財團法人民間司法改革基金會備份。
